【裁判字號】    88,自,174
【裁判日期】    890913
【裁判案由】    詐欺
【裁判全文】
臺灣臺北地方法院刑事判決                          八十八年度自字第一七四號
    自  訴  人  乙○○○
    代  理  人  吳仲立律師
    被      告  戊○○
                丁○○
                甲○○
右列被告等因詐欺案件，經自訴人提起自訴，本院判決如左：
    主      文
戊○○、丁○○、甲○○均無罪。
    理      由
一、自訴意旨如附件自訴狀所載。
二、按犯罪事實應依證據認定之，無證據不得推定其犯罪事實，刑事訴訟法第一百五
    十四條定有明文。而所謂認定犯罪事實之證據，係指足以認定被告確有犯罪行為
    之積極證據而言，如未發現相當證據，或證據不足以證明，自不能以推測或擬制
    之方法，以為裁判基礎；又自訴人之指訴，係以使被告受刑事訴追為目的，是其
    陳述是否與事實相符，仍應調查其他事實以資審認，始得為不利被告之認定，分
    據最高法院四十年台上字第八六號、五十二年台上字第一三○○號判例闡釋在案
    。再者，刑事訴訟上證明之資料，無論其為直接證據或間接證據，均須達於通常
    一般人均不致於有所懷疑，而得確信其為真實之程度，始得據為有罪之認定，若
    其關於被告是否犯罪之證明未能達此程度，而有合理性懷疑之存在，致使無從形
    成有罪之確信，根據「罪證有疑，利於被告」之證據法則，即不得遽為不利被告
    之認定，其以情況證據（即間接證據）斷罪時，尤須基於該證據在直接關係上所
    可證明之他項情況事實，本乎推理作用足以確證被告有罪，方為合法，不得徒憑
    主觀上之推想，將一般經驗上有利被告之其他合理情況逕予排除，此觀諸最高法
    院七十六年台上字第四九八六號、三十二年度上字六七號判例意旨亦甚明顯。又
    按，刑法第三百三十九條第一項詐欺罪之成立，以意圖為自己或第三人不法之所
    有，以詐術使人將本人或第三人之物交付為要件，所謂以詐術使人交付，必須被
    詐欺人因其詐術而陷於錯誤，若其所用方法，不能認為詐術，亦不致使人陷於錯
    誤，即不構成該罪。
三、本件自訴人乙○○○認被告丁○○、戊○○、甲○○等涉有詐欺等罪嫌，係以被
    告丁○○、謝仁德以所經營之文聖聯企業股份有限公司（下稱文聖聯公司）需資
    金週轉為由，向其借款新臺幣（下同）一百四十一萬元，並分別交付被告丁○○
    、甲○○及丙○○○（本院通緝中，另結）所簽發六張計八十一萬元之支票，惟
    屆期支票均因拒絕往來而退票，被告等亦不知去向為主要論據；另被告戊○○所
    使用之名片除載有文聖聯公司外，另有載稱「文山聯興業有限公司」（下稱文山
    聯公司）者，因認被告戊○○另涉有違反公司法第十九條第二項及刑法偽造文書
    等罪嫌云云。
四、訊據被告丁○○、戊○○固坦承有積欠自訴人一百四十一萬元借款之事實，惟與
    被告甲○○均堅決否認有右開犯行，被告丁○○辯稱：因文聖聯公司需現金進貨
    ，自訴人主動表示可幫忙調借現金，伊始交付系爭支票與自訴人，並非有意詐欺
    等語；被告戊○○辯以：渠等係承接「木柵聯綜合股份有限公司」（下稱木柵聯
    公司）經營，木柵聯公司時期即有向自訴人調現，渠等是概括承受；又其本來欲
    使文山聯公司名稱，但因名稱重覆，無法申請，始改為文聖聯公司，自訴人所提
    出之名片是工讀生以電腦印好玩的，未對外使用；因公司進貨需要現金，始向自
    訴人借調，後因週轉不靈，致無法清償，並非詐欺等語；被告甲○○則以：伊不
    認識被告丁○○、戊○○、丙○○○及自訴人，伊係於民國八十七年三、月間受
    僱於「黃廣田」在木新量販超市工作，僅工作十餘天，期間並與「黃廣田」至銀
    行開戶，將支票交付「黃廣田」使用，伊未曾向自訴人借款，系爭支票亦非伊所
    簽發等語置辯。
五、經查，本件自訴人除證明被告等積欠其一百四十一萬元現金外，迄未能提出任何
    被告對其施用詐術之具體事證供本院審酌，所為指訴已嫌無據。且被告戊○○、
    丁○○等所經營之文聖聯公司係承受案外人葉忠義之木柵聯公司，前手葉忠義於
    經營木柵聯公司時期已積欠自訴人借款，被告戊○○、丁○○同意接手木柵聯公
    司後某日，葉忠義之妻即邀同自訴人及被告戊○○於店內會合，由被告戊○○承
    受前手積欠自訴人之債務等節，為自訴人所不否認，顯見自訴人對於木柵聯公司
    、文聖聯公司之經濟狀況不佳，應有所認識，此由其於本院八十九年四月七日訊
    問中自陳：「他們（按指被告戊○○、丁○○）陳述都實在，因他（按指被告戊○○、丁○○）說週轉不靈所以借錢給他們，他們說店裡需要補貨」等語益徵。
    是被告戊○○、丁○○於向自訴人借款之初並未隱匿財務狀況不佳之事實，自訴
    人明知渠等週轉困難，猶甘願借錢供其進貨之用，顯然甘冒風險，難認被告等有
    施用詐術向之調現並使之陷於錯誤而借款之情事。再由自訴人對本院質以「被告
    如何騙妳」時，坦稱：「也不是欺騙，是他們借錢不還」等語（見本院八十八年
    五月十九日訊問筆錄）觀之，亦足證本件純屬因借貸所生之民事上債權債務糾葛
    至明。至被告戊○○、丁○○於受讓木柵聯公司之初，木柵聯公司已負債一千餘
    萬元乙情，固據被告戊○○供承在卷。惟概括承受已負債之公司、行號，於市場
    經營上，甚為常見，且承受後，轉虧為盈者，亦屢見不鮮，故被告戊○○辯稱渠
    等當時評估三年內可將負債還清，始接手經營木柵聯公司等語，尚非不可採信。
    是被告等承受已負債累累之木柵聯公司，難謂有何悖異常情之處。自訴人在別無
    積極證據下，徒以被告等明知前手積欠鉅額債務，接手經營必屬嚴重困難，仍故
    予以頂讓，遽認被告等係以買空賣空手法詐欺自訴人云云，亦有過度推論之嫌，
    難以遽採。末參以被告戊○○、丁○○於本院歷次訊問、審理中，對積欠自訴人
    借款一百四十一萬元之事實，始終自認不諱，且屢次表示願意全數清償（按被告
    丁○○於本案辯論終結前已清償七萬五千元，被告戊○○於審理中亦提出二張支
    票，惟因雙方對清償方式無共識，始終未能和解）各節，顯見被告等非無償還債
    務之誠意，難認渠等自始即有詐欺之不法所有意圖。綜據上述，依自訴人所訴之
    事實，核與刑法上詐欺罪嫌無涉，應循民事訴訟途徑以資解決，實難執被告等有
    借款未清償之債務不履行事實，以自訴人片面、推測之指訴遽認被告戊○○、丁○○涉有詐欺犯行。
六、次查，本件均係由被告丁○○、戊○○出面向自訴人借款乙節，業據被告丁○○
    、戊○○供述在卷，並經自訴人自陳屬實；而被告丁○○、戊○○均供稱與被告
    甲○○素眛平生，自訴人亦陳稱與被告甲○○未曾謀面，是被告甲○○辯稱本件
    借款伊均不知情，僅係借支票供他人使用等語應非虛構，實難僅因被告戊○○曾
    交付自訴人一紙被告甲○○所簽發之支票，逕謂被告甲○○涉有詐欺罪嫌。況本
    件被告戊○○、丁○○向自訴人借款並非出於詐欺，已如前述，更難謂提供支票
    之被告甲○○有何詐欺之可言。
七、第按，我國民法，就法人資格之取得，採登記要件主義，在公司法人，公司法第
    六條亦訂有非在中央主管機關登記並發給執照後，不得成立之明文。是公司於設
    立登記前，既未取得法人之資格，當不能為法律行為之主體，自不得以其名義經
    營業務或為其他法律行為，此為公司法第十九條之所由設。然觀諸該條所定「未
    經設立登記，不得以公司名義經營業務或為其他法律行為」之文義，可悉其構成
    要件有二：（一）需未經公司設立登記（二）需有對外經營業務或為其他法律行
    為之事實。查本件被告戊○○等所經營之文聖聯公司，係由木柵聯公司更名而來
    ，而木柵聯公司早於八十五年九月十六日即業經核准設立登記，此有台北市政府
    建設局函附之文聖聯公司登記及變更登記事項卡及經濟部公司執照附卷可參。又
    自訴人所提出載有「採購經理戊○○」之名片，其上所載文山聯公司其所在地與
    木柵聯公司、文聖聯公司同為台北市○○區○○街三九號，且除該只名片外，並
    查無其他有文山聯公司名義之文件，堪信被告戊○○辯稱渠等本欲將木柵聯公司
    更名為文山聯公司，但因名稱重覆，無法申請，始改為文聖聯公司等語，尚非虛
    妄。是文聖聯公司、木柵聯公司與文山聯公司實際上均屬同一公司，縱被告戊○○有於八十七年九月十九日核准變更公司名稱登記前使用文聖聯公司、文山聯公
    司名義，揆之公司法第十九條立法本旨，應與所謂「未經公司設立登記」之要件
    尚屬有間。況所謂「經營業務或為其他法律行為」，係指行為人未經公司設立登
    記，而擅以公司名義對外從事預定經營項目之營業或著手實施客觀上足與他人發
    生預定法律關係之行為，方足當之。茍行為人尚未著手實施任何客觀上足與他人
    發生法律關係之營業或營業以外之其他法律行為，自不能律以公司法第十九條第
    二項、第一項之罪責。本件自訴人憑以自訴之被告戊○○名片，在客觀上是否足
    認該當於公司法第十九條第二項、第一項所謂「經營業務或其他法律行為」之要
    件，殊堪質疑。
八、末按，刑法第二百十六條、第二百十條之行使偽造私文書罪，其所謂之文書，須
    以文字或符號，定著於有體物，而表示一定之意思、觀念或用意，具有相當之存
    續性，且屬法律上或社會生活上有關係之事項者，始足當之。如僅單純表示文書
    製作人之人格，而未表示一定之內容者，即難認係該法條所保護之文書。本件自
    訴人所指被告戊○○偽造之名片，縱其上所載內容虛偽不實，然該名片僅有表明
    其為何人之作用，並不足為法律上一定用意之證明，即不足以證明持名片者確為
    名片上所載姓名之本人，自非刑法上偽造文書罪所保護之文書；且被告戊○○對
    其名片本有製作之權，更無偽造文書之問題。自訴人認被告戊○○此部分涉有偽
    造文書云云，亦屬無據。
九、此外，本院復查無其他積極證據足認被告三人有何自訴人所指之詐欺、偽造文書
    、違反公司法之犯行，既不能證明被告等犯罪，自應為無罪之諭知。
據上論斷，應依刑事訴訟法第三百四十三條、第三百零一條第一項，判決如主文。
中      華      民      國    八十九    年      九      月     十三     日
                                      臺灣臺北地方法院刑事第八庭
                                          法  官  宋  松  璟
右正本證明與原本無異。
如不服本判決，應於判決送達後十日內，向本院提出上訴狀。
                                          書記官  黃  瑞  芬
中      華      民      國    八十九    年      九      月     十八     日


司法院資訊處製作；財團法人民間司法改革基金會備份。
